【裁判字號】    89,上訴,71
【裁判日期】    890412
【裁判案由】    偽造文書等
【裁判全文】
臺灣高等法院臺中分院刑事判決                民國八十九年度上訴字第七十一號
    上  訴  人  台灣台中地方法院檢察署檢察官
    上  訴  人
    即  被  告  丙○○○
右上訴人因被告偽造文書等案件，不服臺灣台中地方法院中華民國八十八年十一月二
十二日第一審判決（民國八十八年度訴字第五三一號，起訴案號：臺灣台中地方法院
檢察署民國八十八年度偵字第一五七六六號），提起上訴，本院判決如左：
    主      文
原判決關於丙○○○部分撤銷。
丙○○○共同連續行使偽造私文書，足以生損害於他人，處有期徒刑柒月。
    事      實
一、原審判處公訴不受理確定在卷之王增貴與丙○○○倆夫妻，二人共同召集會員籌
    組互助會，由丙○○○擔任會首，分別於民國（下同）八十五年十月十五日、八
    十六年九月二十五日，召集每會新台幣（下同）二萬元、三萬元，會員共計二十
    六人次、三十六人次（均包括會首），會期於八十七年十一月十五日、八十九年
    八月二十五日屆滿之互助會各一會（以下簡稱第一會、第二會），約定每月十五
    日、二十五日，在臺中縣清水鎮鎮○街三十之八號五樓其住處，由二人舉行開標
    ，會款亦由該二人收取，利息計算第一會採外減制，第二會採內標制。詎該二人
    竟共同基於意圖為自己不法所有之概括犯意，先於八十六年八月間，冒用活會會
    員廖瓊蘭名義，偽造標單，以利息四千二百元行使開標而得標，標走第一會互助
    會會金七十二萬元，足以生損害於廖瓊蘭，並使廖瓊蘭及其他活會會員癸○○○
    等人陷於錯誤，而交付會款。復連續於八十六年十月二十五日、八十七年四月二
    十五日、八月二十五日、九月二十五，分別冒用甲○○○、乙○○、壬○○、戊○○之名義偽造標單，以利息五千八百元、七千六百元、八千一百元、八千二百
    元標走第二會互助會之第二期、第八期、第十二期、第十三期會金，足以生損害
    於甲○○○、乙○○、壬○○、戊○○，並向前揭被冒標之會員佯稱由其他活會
    會員得標，使其他活會會員陷於錯誤，分別繼續繳納活會會款各計八十四萬七千
    元、六十二萬七千二百元、五十二萬五千六百元、五十萬一千四百元予丙○○○
與王增貴，合計詐取得活會會金共二百五十萬一千二百元。再者，二人明知其經
    濟已陷於困難，復於八十七年九月間另籌組會款三萬元之互助會，邀集癸○○○
    等十四人參加，使癸○○○等人陷於錯誤而交付會款共四十二萬元，詎其二人於
    取得會款後並未如期於八十七年十月舉行開標，並將詐得之前揭款項自行花用。
二、案經庚○○、己○○、癸○○○、壬○○、乙○○、甲○○○、戊○○及辛○○
    分別訴請臺灣臺中地方法院檢察署檢察官偵查起訴及移請併辦。
    理      由
一、原審法院訊之被告丙○○○對於右揭時地冒第一會會員廖瓊蘭名義標走會金共七
    十二萬元，及冒第二會會員甲○○○、乙○○、壬○○、戊○○等人名義於標單
    上填寫編號代號與金額並告知會員得標人均不同，而得標詐取活會會員之會款，
    且於八十七年九月時又籌組第三會而為如期於同年十月開標等事實供承不諱，惟
    否認原審同案被告王增貴有何詐欺、偽造文書犯行，辯稱：王增貴未參與召集會
    員籌組互助會之事宜，亦未代收會款云云。經查前揭丙○○○所自白之事實，核
    與被害人壬○○、乙○○、甲○○○、戊○○於原審到庭指訴被告未得渠等之同
    意而擅寫標單、利息，冒名標會得款，被告丙○○○並向不同會員分別告知不同
    得標人等情節相符，復有互助會單二紙、被告丙○○○自書負債部份表一份、乙○○持有丙○○○收取互助會金所簽名之清單一紙，顏志舜、癸○○○所持有互
    助會單各一紙附卷為證，又原審同案被告王增貴參與互助會主持開標、代收會款
    等事實，亦具告訴人庚○○、己○○、癸○○○、壬○○、乙○○、甲○○○、
    戊○○偵查中與原審法院審理中指訴被告王增貴曾於開標後至告訴人家中收取會
    款，於開標時在現場並拿紙筆供會員填寫標單，亦曾當場收取告訴人所交付會款
    等情甚詳，被告丙○○○上開辯解係為卸責之詞，不足採信，本件事證明確，其
    犯行洵堪認定。
二、核被告所為，係犯刑法第二百十六條之行使偽造之第二百十條之私文書罪及同法
    第三百三十九條第一項之詐欺取財罪。被告偽造私文書後持以行使，偽造之低度
    行為應為行使之高度行為所吸收，不另論罪。被告丙○○○與原審同案被告王增
    貴二人間就上開犯行，有犯意聯絡與行為分擔，為共同正犯。被告丙○○○多次
    偽造文書及詐欺取財之犯行，方法相同，觸犯相同構成要件罪名，顯係基於概括
    犯意為之，均應依連續犯規定論以一罪。又被告所為之冒標行為同時侵害互助會
    其餘活會會員法益，係一行為觸犯數罪名，為想像競合犯。又其連續行使偽造私
    文書，使活會會員陷於錯誤而交付活會會款予被告之連續行使偽造私文書與連續
    詐欺取財犯行間，有方法目的之牽連關係，從一重之行使偽造私文書罪處斷並依
    連續犯之規定加重其刑。本件檢察官移請併辦部分：告訴人辛○○指訴其亦參加
    被告自八十六年九月二十五日起會之第二會互助會有二會，被告連續起會日起連
    續冒會員名義標會，向辛○○詐取會款十二次，合計七十二萬元後，即於八十七
    年九月間宣告倒會，因認被告涉有連續詐欺取財與行使偽造文書罪嫌，核與前揭
    被告所犯行使偽造私文書以詐欺取財之事實為同一犯罪事實，本院自得加以審酌
    裁判，附此敘明。原審因依刑法第二十八條、第五十六條、第五十五條、第二百
    十六條、第二百十條、第三百三十九條第一項、第七十四條第二款、罰金罰鍰提
    高標準條例第一條前段酌情量處有期徒刑柒月示懲。並以被告前因賭博罪受有期
    徒刑以上刑之宣告，於八十一年二月二十五日易科罰金執行完畢，五年以內未曾
    受有期徒刑以上刑之宣告，有臺灣臺中地方法院檢察署刑案資料查註記錄表一份
    在卷可按，觸犯本罪乃迫於經濟窘困一時失慮而犯本罪，惟其犯後與被害人大部
    分已達成和解，有前揭和解書可稽，經此起訴審判，當知警惕，應無再犯之虞，
    原審法院斟酌以上情形，認本件刑之執行以暫不執行為適當，並諭知緩刑三年，
    以啟自新。公訴意旨認被告詐欺第二會金額共為六百餘萬元，然查，被告偽填標
    單冒名標會所詐欺之對象僅限於活會會員陷於錯誤而所繳金額，死會會員依合會
    關係不論何人得標，本即有按期繳交會款義務，是其所繳金額尚難認係基於被告
    施用詐術詐欺所得，是公訴意旨此部份容屬有誤，並此敘明。又偽造之標單未經
    扣案，亦未經被告及告訴人提出，顯已滅失，爰不為沒收之諭知。原審為上開之
    說明核無不合。惟查上訴人即被告與被害人辛○○間所詐取之會款七十二萬元迄
    今尚未解決已據辛○○到庭供述明確，上訴人即被告上訴認原判決不當非有理由
    ，公訴人上訴意旨，以被告迄未與被害人辛○○達成民事和解等一切情狀，僅量
    處有期徒刑七月，並諭知緩刑三年，殊屬過輕云云，其中就緩刑之諭知認有未當
    核無不合。本院查原判決刑度尚稱適當，此部上訴認量刑過輕云云，為無理由，
    緩刑之諭知部分究有未洽，上訴意旨指摘及此為有理由，本院認原判決此部分既
    有上述可議之處，予以撤銷，爰酌情仍科處原判決所處之刑有期徒刑柒月示懲。
    上訴人即被告經合法傳喚無正當理由不到庭，茲由檢察官聲請由其一造辯論而為
    判決。
三、檢察官移請併辦部分另以：告訴人辛○○指訴被告丙○○○於八十六年八月間向
    之調借現金一百六十萬元，同時交付王增貴所發票支票一紙為憑，嗣於八十七年
    九月明知將倒會，乃持陳國龍、林素霞所簽發之支票三張偽稱客票保證絕無問題
    ，使告訴人誤信為真，同意其換回被告王增貴所發票之支票一張，意圖卸免王增
    貴法律責任，該三張支票經屆期提示均遭退票，且為拒絕往來，因認被告二人共
    涉犯詐欺罪嫌云云。惟查陳國龍、林素霞上開支票帳戶係分別於八十七年十月十
    二日、八十七年十月十四日開始退票，分別於八十七年十月十六日、八十七年十
    二月十一日被列為拒絕往來戶，有中國農民銀行南屯分行八十八年九月八日（八
    八）農田存字第○七九號函與富邦商業銀行北台中分行八十八年九月二十日（八
    十八）富銀北中字第○四○號函在卷可考。被告自承該支票係其夫王增貴交與之
    客票，而該三張支票發票日分別為陳國龍部份係八十七年十二月十日與同年月三
    十日，林素霞部份為八十七年十一月十五日，有該三張支票在卷為證，而告訴人
    亦於告訴狀中自承被告交付支票之時間為八十七年九月，在該期間內上開陳國龍
    與林素霞均未開始退票並被列入拒絕往來戶，有前開銀行發函可稽，是以，於該
    時間內交付之客票，被告並無從得知可否兌現或遭退票，是被告所交付支票以換
    回王增貴所簽發支票，應足信其有清償之真意。此外並無其他積極證據足以證明
    被告有詐欺犯行，此部份事實應屬不能證明犯罪，惟檢察官認其與前揭被告所犯
    詐欺取財犯行有連續犯之裁判上一罪關係，爰不另為無罪之諭知，附此敘明。
四、據上論斷，應依刑事訴訟法第三百六十九條第一項前段、第三百六十四條、第二
    百九十九條第一項前段、第三百七十一條，刑法第二十八條、第五十六條、第五
    十五條、第二百十六條、第二百十條、第三百三十九條第一項、戡亂時期罰金罰
    鍰提高標準條例第一條前段，判決如主文。
本件經檢察官丁○○到庭執行職務。
中      華      民      國    八十九     年      四       月     十二   日
                                  臺灣高等法院臺中分院刑事第六庭
                                        審判長法  官  李  文  雄
                                              法  官  沈  應  南
                                              法  官  陳  嘉  雄
右正本證明與原本無異。
如不服本判決應於收受送達後十日內向本院提出上訴書狀，其未述上訴之理由者並
得於提起上訴後十日內向本院補提理由書（均須按他造當事人之人數附繕本）。
                                              書記官  王  麗  英
中      華      民      國    八十九     年      四       月    十三    日
附錄論罪科刑法條
刑法第二百十六條：行使第二百十條至第二百十五條之文書者，依偽造、變造文書或
登載不實事項或使登載不實事項之規定處斷。
刑法第二百十條：偽造、變造私文書，足以生損害於公眾或他人者，處五年以下有期
徒刑。
刑法第三百三十九條第一項：意圖為自己或第三人不法之所有，以詐術使人將本人或
第三人之物交付者，處五年以下有期徒刑、拘役或科或併科一千元以下罰金。
                                                                        Ｏ


司法院資訊處製作；財團法人民間司法改革基金會備份。
